【裁判字號】    99,重訴,10
【裁判日期】    990629
【裁判案由】    侵權行為損害賠償
【裁判全文】
臺灣高等法院民事判決                  99年度重訴字第10號
原      告  甲○○
訴訟代理人  康英彬律師
被      告  乙○○
上列當事人間因被告公共危險等案件，經原告提起刑事附帶民事
訴訟，請求侵權行為損害賠償事件，經本院刑事庭裁定移送，本
院於民國99年6月15日言詞辯論終結，判決如下：
    主      文
被告應給付原告新臺幣貳佰壹拾玖萬壹仟伍佰伍拾伍元，及自民
國九十八年十二月九日起至清償日止，按年利率百分之五計算之
利息。
原告其餘之訴駁回。
訴訟費用由被告負擔五分之二，餘由原告負擔。
本判決第一項於原告以新臺幣柒拾萬元為被告供擔保後，得假
執行。
原告其餘假執行之聲請駁回。
    事實及理由
一、原告起訴主張：被告於民國97年5月14日上午6時50分許，酒
    後駕駛車號7777-MW號自用小客車（嗣測定呼氣酒精濃度為
    0.2MG/L，未達0.55MG/L，尚非屬「不能安全駕駛」之情形
    ），沿桃園縣平鎮市中豐陸橋，由中壢市往龍潭鄉方向行駛
    ，於駛下該陸橋欲迴轉駛往陸橋下道路時，應注意該路段劃
    有分向限制線，不得迴轉或駛入對向車道，且按當時情況，
    又無不能注意之情事，竟疏未注意及此，即行貿然跨越行車
    分向線迴轉，適伊騎乘車號L3B-502號重型機車沿中豐路由
    龍潭鄉往中壢市方向欲駛上中豐陸橋，因閃避、煞車不及而
    發生碰撞，伊受有頭部外傷、頸椎外傷、面骨骨折、臉部及
    肢體多處撕裂傷、牙齒斷裂之傷害。詎被告於肇事後，自知
    責任重大，竟未停留於現場等候員警處理，反駕車逃逸。嗣
    經臺灣桃園地方法院刑事庭判決被告因過失傷害人，處有期
    徒刑3月，又駕駛動力交通工具肇事，致人受傷而逃逸，處
    有期徒刑8月，應執行有期徒刑9月確定，被告對伊之侵權行
    為洵堪認定。伊因此傷害已支出醫療費用新台幣（下同）
    173,850元、牙齒重建醫療費用49萬元、沖牙機費用3,799
    元、交通費1,937元、頸椎固定圈費用4,200元、看護費用
    695,200元，並受有喪失勞動能力之損害3,645,259元，又因
    身體傷害致身心上痛苦不堪，爰請求慰撫金100萬元，以上
    合計6,014,245元（關於撤回請求財物損失35,250元本息部
    分，不另予贅）。爰依民法第184條第1項前段、第191條之2
    前段、第193條第1項、第195條第1項規定，請求被告如數給
    付及自起訴狀繕本送達翌日起算之法定利息，並願供擔保准
    為假執行之宣告等語。
二、被告則以：對於原告提出醫療費單據、沖牙機具、頸椎固定
    圈費用、發票及單人火車票費用均無意見，但對於陪同者之
    火車票費用不應由伊負擔，另全日看護費用以2,200元計算
    亦無意見，惟原告在醫院係由其母親在照顧，又關於喪失勞
    動能力部分，不應以工程師之月薪計算，而應按平均工資計
    算。伊以前擔任油漆工，並無財產，原告請求賠償之金額過
    高，伊僅能賠償60萬元等語為辯，並聲明：駁回原告之訴。
三、查原告騎乘機車於前揭時、地遭被告駕車撞傷，被告並於肇
    事後，駕車逃逸，案經法院判決被告因過失傷害人，處有期
    徒刑3月，又駕駛動力交通工具肇事，致人受傷而逃逸，處
    有期徒刑8月，應執行有期徒刑9月確定等情，有臺灣桃園地
    方法院檢察署97年度偵字第13008號檢察官起訴書、臺灣桃
    園地方法院97年度審交訴字第94號、本院刑事庭98年度交上
    訴字第166號、最高法院99年度台上字第2342號刑事判決等
    件可稽，並經本院調閱上開刑事案卷查明無誤，且為兩造所
    不爭執，應堪信實。
四、按「因故意或過失，不法侵害他人之權利者，負損害賠償責
    任。」、「汽車、機車或其他非依軌道行駛之動力車輛，在
    使用中加損害於他人者，駕駛人應賠償因此所生之損害。」
    、「不法侵害他人之身體或健康者，對於被害人因此喪失或
    減少勞動能力或增加生活上之需要時，應負損害賠償責任。
    」、「不法侵害他人之身體、健康、名譽、自由、信用、隱
    私、貞操，或不法侵害其他人格法益而情節重大者，被害人
    雖非財產上之損害，亦得請求賠償相當之金額。」，民法第
    184條第1項前段、第191條之2、第193條第1項、第195條第1
    項前段分別定有明文。承前所述，原告於前揭時、地遭被告
    過失駕車撞傷，足證被告過失傷害行為與原告所受傷害間，
    具有相當因果關係，原告依上開規定，請求被告負侵權行為
    損害賠償之責，自屬有據。茲就原告請求被告賠償之金額，
    分述如下：
    (一)關於醫療費部分：
      原告主張其因前揭傷害，支出救護車費用4,100元、台大
      醫院自付醫療費用112,873元、壢新醫院自付醫療費用10,
      604元、敏盛綜合醫院自付醫療費用17,455元及龍潭分院
      自付醫療費用1,700元、署立桃園醫院自付醫療費用1,280
      元等語，業據提出救護車出勤記錄表、醫療費用收據等件
      為證（見本院附民字卷第5至28頁、33頁反面至50頁）；
      至原告所稱其在長庚醫院自付醫療費用為25,838元乙節，
      經本院就其所提費用收據關於自付額部分核算結果，僅為
      18,313元（見本院卷第29至33頁正面），則逾上開收據所
      載自付額部分，尚乏所據。而上開醫療費用收據所載科別
      ，核與原告所受傷勢須治療之項目相當，自屬治療上之必
      要費用，並為被告所不爭執，堪予採信。是原告請求被告
      給付醫療費用共166,325元（4,100＋112,873＋10,604＋
      18,313＋1,700＋17,455＋1,280＝166,325），應予准許
      。超過部分，即無理由，應予駁回。
    (二)關於看護費支出部分：
    1.原告主張其因前揭傷害，自97年5月14日起至97年5月30日
      止、97年7月18日起至97年8月29日止，共計58天，均因住
      院手術開刀，此期間生活起居完全無法自理，均賴家人照
      顧，以全日看護費2,200元計算，增加生活上支出127,600
      元等語，雖經被告不爭執上開計費標準（見本院訴字卷第
      20頁反面），惟辯以原告住院期間，係由原告之母在照顧
      ，無看護費支出云云，但查原告之母親或其他親人之看護
      ，縱因出於親情而未支付該費用，然其等所付出之勞力，
      並非不能評價為金錢，此種基於身分關係之恩惠，自不能
      加惠於上訴人，而應比照一般看護情形，認原告受有相當
      看護費之損害，命被告賠償，始符民法第193條第1項所定
      「增加生活上需要」之意旨（最高法院89年度台上字第
      1749號判決要旨參照）。是被告此部分所辯，不足以採。
      應認原告因此傷勢，於住院期間，有全日看護之必要，自
      屬增加生活上之支出，其請求127,600元之看護費，應予
      准許。
    2.至原告所稱其於97年8月30日出院後至98年5月14日止在家
      療傷期間，尚需家人全日照顧及復健，仍有看護費支出乙
      節，並未舉證以實其說，況原告於98年1月自大學畢業，
      並向台大醫院自述其在家中能獨立從事自我照顧活動，如
      穿衣、吃飯、室內移位及移動、洗澡、上廁所、盥洗、扶
      欄杆上下樓，在外可獨立完成過馬路，但搭乘公車或火車
      時，需人協助且一定要坐著等語，並經醫院評估原告具備
      生活自理能力，目前除社區移動及室外移動外，其他居家
      生活等都與受傷前無異等情，有98年3月11日台大醫院復
      健部職能治療報告單可稽（見本院附民字卷第55頁正面、
      56頁反面），倘其須賴人全日看護，應無可能於出院後繼
      續到中原大學完成學業，及自行完成日常生活上無需精細
      動作之居家活動，參以原告在上開期間有到醫院門診復健
      等情，有前揭醫療費用收據可憑，雖原告因此傷害致活動
      受侷限，外出活動偶爾需人協助，致生活上甚為不便，但
      仍難認其需人全日看護及額外進行復健之必要，是其此部
      分之請求，不應准許。
    (三)關於交通費支出部分：
      原告主張其受傷治療復健期間，往來各醫院均需專車接送
      ，支出交通費1,937元等語，業據提出車票為證（見本院
      附民字卷第61、62頁），雖被告辯稱其對單人車票費用無
      意見，但陪同者之車票費用不應由其負擔等語（見本院訴
      字卷第20頁反面），惟依台大醫院97年5月29日診斷證明
      書記載原告因受傷而致雙手握力減弱，需持續復健等情（
      見本院附民字卷第65頁），又依前揭台大醫院復健部職能
      治療報告單記載，原告傷後回中原大學上課時，上下課均
      由家人接送，外出在搭乘公車或火車時，因手抓不緊車上
      之拉環，亦需人協助，且一定要坐著等情（見本院附民字
      卷第55頁），可見原告為復健其受傷部分，而外出搭乘大
      眾運輸交通工具時，需有人陪同協助，自有支出同行者交
      通費用之必要，仍屬增加生活上之支出，應可請求被告給
      付。被告上開所辯，要無可採。
    (四)關於原告因受傷而支出牙齒重建醫療費用49萬元、沖牙機
      費用3,799元、頸椎固定圈費用4,200元等語，業據提出台
      大醫院診斷證明書、當代牙醫診所診斷證明書、繳費卡、
      療程進度證明、發票等件為證（見本院附民字卷第51至54
      、59、60頁），並為被告所是認（見本院訴字卷第17、20
      頁反面），應堪信實。是原告請求被告給付此部分增加生
      活上支出之費用497,999元（490,000＋3,799＋4,200＝
      497,999），應予准許。
    (五)關於喪失勞動能力部分：
      依前揭台大醫院復健部職能治療報告單記載，因原告在負
      重能力上損失小於50%，但在攀爬及抓握上有缺失，故目
      前不能從事負重太多之工作，其工作能力損失為30%等情
      （見本院附民字卷第56頁反面），為兩造所不爭執，堪予
      採信。而原告於97年5月14日發生本件車禍前，在國立聯
      合大學土木工程系唸書，因本件車禍受傷後，到中原大學
      補修一門通識課程，而於98年1月自大學畢業，迄今無工
      作，復以全球整體經濟仍不景氣，大學畢業者眾，常無法
      順利謀得一份穩定及收入佳之工作，況原告自陳原擬畢業
      後至補習班進修準備高普考，期能從事相關建築工程之專
      業工作等語（見本院附民字卷第5頁），可見能按土木工
      程師資格獲取高薪者，尚須再經由其他考試競爭程序，殊
      難以原告為大學土木工程系畢業，即保證日後薪資能以土
      木工程師平均月薪計算。是原告依97年度之土木工程師每
      月平均所得45,387元為其計算減損勞動能力之基礎（見本
      院附民字卷第57、58頁），尚非可採。則原告在未曾就業
      之情況下，仍應依行政院勞工委員會96年6月22日勞動2字
      第0960130576號函令公告自96年7月1日起修正之基本工資
      每月17,280元而定。準此，原告係72年2月12日出生，自
      98年1月畢業後，倘於98年2月12日年滿26歲時即覓得工作
      ，計至勞動基準法第54條第1項第1款所定勞工強制退休年
      齡65歲為止，應有39年之工作能力，所得請求喪失勞動能
      力之損害賠償為1,366,728元【計算式〔按年別5%複式霍
      夫曼計算法，第一年不扣除中間利息〕：17,280×12（月
      ）×30%（工作能力損失）＝62,208；62,208×21.000000
      00（此為39年之霍夫曼係數）≒1,366,728（元以下四捨
      五入）】。
    (六)關於非財產上之損害賠償即精神慰撫金部分：
      原告係72年2月12日出生，於97年5月14日因遭被告騎車碰
      撞，致受有頸椎椎間盤破裂併脊髓損傷、左下眼眶骨及鼻
      骨骨折、上下頷骨骨折併咬合不正、多顆牙齒斷裂缺損、
      臉部及身體多處挫傷瘀青等傷害，當時年僅25歲，正值青
      春年少，雖經急救，並在台大醫院接受頸椎破裂椎間盤切
      除及前側骨籠骨板固定手術，術後需佩戴頸圈固定，於97
      年5月30日出院後，因上下頷骨骨折併咬合不正需進一步
      手術治療，惟雙手握力已減弱，需持續復健；嗣經醫院評
      估，認為原告在攀爬及抓握上有缺失，目前不能從事負重
      太多之工作，其工作能力損失為30%，現領有中度肢體障
      礙類別之身心障礙手冊等情，有台大醫院診斷證明書、台
      大醫院復健部職能治療報告單、身心障礙手冊等件可稽（
      見本院附民字卷第65、66頁、56頁反面），並為被告所不
      爭執，可見原告因此傷害，致減損動作能力，造成戶外活
      動之不便，更需持續復健。以原告在發生本件車禍前，面
      貌清秀，且與同好組成樂團，相當活躍，與其在發生車禍
      後之容貌相較，簡直判若兩人，有照片彩印可佐（見本院
      附民字卷第64、67、68頁），堪認原告所受之身體疼痛、
      心靈傷害甚鉅，並造成親友家人之負擔，影響其未來成家
      立業之企機，而此等痛苦又會伴隨其往後幾十年人生。尤
      其，被告竟於肇事後逃逸，事後又無賠償之誠意，實令原
      告情何以堪。本院復審酌原告於97年間有聯合實業有限公
      司股利憑單6,004元、投資20萬元，被告則無任何財產所
      得，有稅務電子閘門財產所得調件明細表可稽（見本院訴
      字卷第9至13頁），但被告既自陳其曾擔任油漆臨時工等
      語（見本院訴字卷第20頁反面），顯有一技之長與工作能
      力，再參以前揭兩造之身分、地位、經濟能力、原告身心
      受創程度及被告肇事後之態度等一切情況（最高法院47
      年台上字第1221號判例參照），認為原告得請求之精神慰
      撫金，以80萬元為適當，逾此範圍，則不應准許。
    (七)以上各項，合計2,960,589元（166,325＋127,600＋1,937
      ＋497,999＋1,366,728＋800,000＝2,960,589）。
五、依94年2月5日修正之強制汽車責任保險法第32條規定：「保
    險人依本法規定所為之保險給付，視為被保險人損害賠償金
    額之一部分；被保險人受賠償請求時，得扣除之。」，而原
    告因本件車禍已受領強制汽車責任保險之保險金143,656元
    、625,378元，共769,034元（143,656＋625,378＝769,034
    ）等情，有原告所提賠案領款狀況查詢2紙可稽（見本院訴
    字卷第23、24頁），並為被告所不爭執（見本院訴字卷第20
    頁正面），依前揭規定，被告受原告賠償請求時，得扣除原
    告已受領之上開保險金769,034元。是原告所得請求被告賠
    償之金額為2,191,555元（2,960,589－769,034＝2,191,555
    ）。
六、從而，原告依民法第184條第1項前段、第191條之2前段、第
    193條第1項、第195條第1項規定，請求被告給付2,191,555
    元，與自起訴狀繕本送達翌日即98年12月9日起（見本院附
    民字卷第1頁），至清償日止，按年利率5%計算之利息，為
    有理由，應予准許，逾此範圍之請求，為無理由，應予駁回
    。另原告陳明願供擔保，聲請宣告假執行，經核其勝訴部分
    ，合於法律規定，爰酌定相當擔保金額宣告之；其餘假執行
    之聲請，因訴之駁回而失所附麗，不予准許。又本件事證已
    臻明確，兩造其餘之攻擊或防禦方法及未經援用之證據，經
    本院斟酌後，認為不足以影響本判決之結果，自無逐一詳予
    論駁之必要，併此敘明。
七、結論：本件原告之訴為一部有理由，一部無理由，爰判決如
    主文。
中    華    民    國    99    年    6     月    29    日
                    民事第十七庭
                        審判長法  官  藍文祥
                              法  官  吳燁山
                              法  官  張競文
正本係照原本作成。
如不服本判決，應於收受送達後20日內向本院提出上訴書狀，其
未表明上訴理由者，應於提出上訴後20日內向本院補提理由書狀
（均須按他造當事人之人數附繕本）上訴時應提出委任律師或具
有律師資格之人之委任狀；委任有律師資格者，另應附具律師資
格證書及釋明委任人與受任人有民事訴訟法第466條之1第1項但
書或第2項（詳附註）所定關係之釋明文書影本，如委任律師提
起上訴者，應一併繳納上訴審裁判費。
中    華    民    國    99    年    6     月    30    日
                              書記官  章大富
附註：
民事訴訟法第466條之1（第1項、第2項）：
對於第二審判決上訴，上訴人應委任律師為訴訟代理人。但上訴
人或其他法定代理人具有律師資格者，不在此限。
上訴人之配偶、三親等內之血親、二親等內之姻親，或上訴人為
法人、中央或地方機關時，其所屬專任人員具有律師資格並經法
院認為適當者，亦得為第三審訴訟代理人。

司法院資訊處製作；財團法人民間司法改革基金會備份。
